---
title: "Taller final — tu proyecto, de principio a fin (R)"
lang: es
format: html
---

## Bienvenida al taller

Llegamos al final del curso, y este notebook es distinto a todos los anteriores. Acá NO hay contenido nuevo ni un corpus que te demos resuelto: **el protagonista sos vos y tus datos**. Esto es un andamiaje, una plantilla con las etapas del trabajo y un montón de huecos marcados con `TODO` para que los completes con TU investigación.

Pensá esto como cuando armás un proyecto de verdad: tenés una pregunta que te quita el sueño, una fuente (un archivo, un padrón, un corpus de prensa, una serie de actas, lo que sea) y querés hacerla hablar a otra escala. El flujo es siempre el mismo: **pedir → ejecutar → limpiar → analizar → visualizar → validar**. Lo recorrimos sesión a sesión sobre un conflicto portuario sintético; ahora lo recorrés sobre lo tuyo.

Una sola regla, la de siempre en este curso: **la IA es la herramienta, vos dirigís**. Ella te va a tirar código rapidísimo y, cada tanto, te va a mentir con total seguridad (alucina, inventa funciones, se equivoca de columna). El rigor lo ponés vos. Por eso cada etapa termina con una validación a mano.

> Si todavía no tenés tus datos a mano, podés ensayar la plantilla con el corpus del curso en `../datos/notas_prensa.csv`. Pero el objetivo real es que la completes con una fuente tuya.

## 0. Preparación del entorno

Antes de arrancar, cargamos las herramientas que venimos usando en el curso. Si alguna no está instalada, descomentá la línea de `install.packages` una sola vez.

```{r}
#| message: false
#| warning: false

# Si te falta algún paquete, corré esto UNA vez y volvé a comentarlo:
# install.packages(c("tidyverse", "tidytext"))

library(tidyverse)   # leer, limpiar y transformar datos (incluye dplyr, stringr, ggplot2)
library(tidytext)    # análisis de texto, si tu fuente son palabras

# Pista para vos: a partir de acá, todo el trabajo es sobre TUS datos.
```

## 1. Mi pregunta de investigación

Toda investigación empieza con una pregunta, no con un dato. Antes de tocar el teclado, escribí en palabras claras qué querés averiguar. Una buena pregunta es concreta, acotada y se puede responder mirando tu fuente.

> **TODO — Escribí tu pregunta acá abajo, reemplazando este texto:**
>
> *Mi pregunta es: ...........................................................*
>
> *Por qué me importa (el problema humanístico de fondo): ....................*
>
> *Qué espero encontrar (mi hipótesis o corazonada): .........................*

Ejemplo del curso, para que veas el tono (no lo copies, es solo de referencia): *"¿Cómo evoluciona la intensidad del conflicto portuario a lo largo de las semanas, según la frecuencia de palabras como 'paro' y 'acuerdo' en la prensa?"*

## 2. Mis datos: de dónde salen y qué forma tienen

Antes de cargar nada, describí tu fuente. Esto no es burocracia: es el primer paso del método. Si no sabés qué tenés entre manos, ningún gráfico te va a salvar.

> **TODO — Completá esta ficha de tus datos:**
>
> - **Qué son**: (¿prensa? ¿actas? ¿un padrón? ¿entrevistas transcritas?) ......
> - **De dónde los saqué**: (archivo, repositorio, web, digitalización propia) .
> - **Formato del archivo**: (`.csv`, `.txt`, `.xlsx`, varios `.txt` sueltos) ...
> - **Cuántos registros / cuán grande es**: .....................................
> - **Cómo lo voy a citar**: (autoría, año, dónde está) .........................
> - **Advertencias**: (¿está incompleto? ¿hay sesgos en cómo se recogió?) ........

Acordate: si tus datos son sintéticos o de prueba, **decilo siempre**, como hacemos con el corpus del curso.

## 3. Cargar mis datos

Acá traemos el archivo a R. El código de abajo es un esqueleto: ajustá la **ruta** y el **lector** según tu formato. Dejé las variantes más comunes comentadas.

```{r}
#| message: false

# TODO: poné la ruta a TU archivo. Si lo guardaste en la carpeta de datos del curso,
# la ruta relativa sería algo como "../datos/mi_archivo.csv".

# --- Si tus datos están en un CSV (lo más común) ---
# datos <- read_csv("../datos/MI_ARCHIVO.csv")

# --- Si es un Excel (necesitás el paquete readxl) ---
# library(readxl)
# datos <- read_excel("RUTA/A/MI_ARCHIVO.xlsx")

# --- Si es un único texto plano ---
# texto <- read_lines("RUTA/A/MI_ARCHIVO.txt")

# Mientras no cambies nada, dejamos cargado el corpus del curso para que la plantilla corra.
# BORRÁ esta línea cuando uses tus propios datos:
datos <- read_csv("../datos/notas_prensa.csv")

# Primer vistazo: nunca confíes a ciegas, MIRÁ lo que cargaste.
glimpse(datos)
```

## 4. Limpiar lo que haga falta

Los datos reales vienen sucios: espacios de más, mayúsculas inconsistentes, restos de HTML, fechas con formato raro, columnas que sobran. Limpiar es parte del trabajo histórico, no un trámite previo. Adaptá estos pasos a la suciedad concreta de TU fuente.

```{r}
# TODO: limpiá según lo que tengan TUS datos. Algunos ejemplos típicos:

datos_limpios <- datos |>
  # 1) Sacar espacios sobrantes al principio y al final de los textos
  mutate(across(where(is.character), str_squish))

# Otros arreglos frecuentes (descomentá y adaptá los que necesites):
# datos_limpios <- datos_limpios |>
#   mutate(texto = str_remove_all(texto, "<[^>]+>")) |>   # restos de HTML
#   mutate(texto = str_replace_all(texto, "&nbsp;", " ")) |>  # entidades HTML
#   filter(!is.na(texto))                                   # filas vacías

# Validá: ¿bajó o cambió algo? Compará el "antes" y el "después".
nrow(datos)          # cuántas filas tenías
nrow(datos_limpios)  # cuántas te quedaron
glimpse(datos_limpios)
```

## 5. Analizar

Acá respondés tu pregunta. El análisis correcto depende de qué le preguntás a tu fuente: contar, agrupar, comparar, medir frecuencias. Abajo dejé dos andamios habituales; quedate con el que sirva a TU pregunta y borrá el otro.

```{r}
# --- ANDAMIO A: contar / agrupar por una columna (para datos en tabla) ---
# TODO: cambiá "seccion" por la columna que querés resumir.

resumen <- datos_limpios |>
  count(seccion, sort = TRUE)   # ¿cuántos registros hay por cada categoría?

resumen
```

```{r}
#| message: false

# --- ANDAMIO B: contar palabras (para fuentes textuales) ---
# TODO: cambiá "texto" por tu columna de texto. Ajustá tus propias "stopwords".

# Palabras vacías que no aportan sentido. AGREGÁ las que sobren en tu corpus.
vacias <- c("de", "la", "el", "que", "en", "y", "a", "los", "las", "un", "una",
            "del", "por", "con", "para", "se", "su", "al", "lo", "como", "más")

palabras <- datos_limpios |>
  unnest_tokens(palabra, texto) |>          # una palabra por fila
  filter(!palabra %in% vacias) |>           # saco las vacías
  count(palabra, sort = TRUE)               # las cuento

# Las 15 palabras más frecuentes: ¿asoma el relato de tu fuente en los números?
head(palabras, 15)
```

## 6. Visualizar

Un gráfico no es decoración: es un argumento. Tiene que dejar ver de un vistazo eso que descubriste en el análisis. Adaptá el código a TU resultado (cambiá los datos de origen, los ejes y, sobre todo, el título y las etiquetas, que son las que comunican).

```{r}
#| fig-width: 7
#| fig-height: 4.5

# TODO: cambiá "palabras" por tu tabla de resultados y ajustá las columnas.

palabras |>
  slice_max(n, n = 10) |>                       # me quedo con las 10 más frecuentes
  mutate(palabra = fct_reorder(palabra, n)) |>  # ordeno para que el gráfico se lea bien
  ggplot(aes(x = n, y = palabra)) +
  geom_col(fill = "steelblue") +
  labs(
    title = "TODO: poné un título que diga qué se ve",
    subtitle = "TODO: aclará tu fuente y el período",
    x = "Frecuencia",
    y = NULL,
    caption = "Fuente: TODO — citá tus datos"
  ) +
  theme_minimal()
```

## 7. Validar (el paso que separa la investigación del verso)

La IA escribió buena parte de este código y vos lo adaptaste. Nada de eso es verdad hasta que lo chequeás a mano. Validar es volver a la fuente y confirmar que los números dicen lo que parecen decir.

> **TODO — Hacé al menos DOS de estas validaciones y anotá lo que viste:**
>
> 1. **Contá a mano**: tomá una categoría o palabra y verificá manualmente que el número coincida con lo que hay en tu fuente. ¿Da igual? ..............
> 2. **Buscá el caso extremo**: el valor más alto y el más bajo, ¿tienen sentido o hay un error de carga/limpieza detrás? ..............................
> 3. **Probá un cambio chico**: si modificás una stopword o una categoría, ¿el resultado se mueve como esperás? .................................

```{r}
# Ejemplo de validación cruzada: filtrá manualmente y contá vos mismo/a.
# TODO: adaptalo a TU fuente y compará el número con tu tabla de arriba.

datos_limpios |>
  filter(str_detect(texto, "paro")) |>   # cambiá "paro" por tu término
  nrow()                                  # ¿este número coincide con lo que esperabas?
```

## 8. Conclusiones

Volvé a tu pregunta de la sección 1 y respondela con lo que encontraste. Sé honesto/a: incluí también lo que NO pudiste responder y los límites de tus datos. Eso no es debilidad, es rigor.

> **TODO — Escribí tus conclusiones:**
>
> - **Qué respondí**: ........................................................
> - **Qué muestra la evidencia**: ...........................................
> - **Qué quedó afuera / qué no pude saber**: ...............................
> - **Próximo paso si siguiera esta investigación**: ........................

## Checklist de cierre

Antes de dar por terminado el proyecto, repasá esta lista. Si podés tildar todo, tu trabajo es **reproducible y defendible**.

- [ ] **Mi pregunta está escrita** y es concreta (sección 1).
- [ ] **Mis datos están descritos y citados**: de dónde salen, qué formato, cómo se citan (sección 2). Si son sintéticos o de prueba, lo aclaré.
- [ ] **El código está comentado en español** y se entiende qué hace cada paso.
- [ ] **Las rutas a los archivos son relativas** (no `C:/Users/...`), así corre en otra máquina.
- [ ] **Validé los resultados a mano**, no me los creí porque sí (sección 7).
- [ ] **El notebook corre de arriba a abajo sin errores** desde cero.
- [ ] **Mis conclusiones responden la pregunta** y reconocen los límites (sección 8).
- [ ] **Guardé el proyecto** para poder retomarlo más adelante.

Esto es tuyo, de principio a fin. Llevátelo y seguí investigando.
