---
title: "Sesión 4 — Limpiar y ordenar un corpus en lote (R)"
lang: es
format: html
---

## El problema: el archivo crudo nunca viene prolijo

Cualquiera que haya laburado con fuentes lo sabe: bajás recortes de prensa, te
pasan un lote de transcripciones, copiás notas de una web vieja… y lo que te
queda es un desastre. Archivos con nombres tipo `Nota 1 (copia).txt`, espacios
de más, líneas en blanco que sobran, y restos de HTML que se colaron al copiar
y pegar: esos `<p>`, esos `&nbsp;`, esos `&amp;` que ensucian todo.

Limpiar UN archivo a mano es tedioso pero se aguanta. ¿Y si son veinte? ¿Y si
son doscientos? Ahí es donde la cosa se vuelve imposible a mano y donde la
automatización deja de ser un lujo para ser una necesidad metodológica. Porque
el riesgo no es solo el tiempo: si limpiás cien archivos a mano, vas a limpiar
cada uno con un criterio un poco distinto. **La máquina, en cambio, aplica
SIEMPRE el mismo criterio.** Eso es reproducibilidad, y la reproducibilidad es
la base de que tu trabajo se pueda revisar.

En esta sesión vamos a recorrer una carpeta de archivos sucios
(`../datos/crudos/`), limpiarlos en lote, renombrarlos a un patrón consistente
(`nota_01.txt`, `nota_02.txt`, …) y guardarlos prolijos en una carpeta nueva.
Los originales no se tocan: vos dirigís, la herramienta ejecuta, y siempre te
queda el rastro para volver atrás.

> **Ojo:** el corpus es sintético, inventado para el curso, inspirado en la
> prensa y la conflictividad obrera del Río de la Plata. Sirve para aprender el
> método, no para citar como fuente.

## Lo que hay en la carpeta sucia

Antes de automatizar nada, miremos qué tenemos. Es la primera regla: no le
pidas a la IA que limpie algo que vos no miraste primero.

```{r}
#| message: false
#| warning: false

# stringr nos da funciones simples y predecibles para manipular texto
library(stringr)

# Le decimos a R dónde están los archivos crudos (ruta relativa a esta carpeta)
carpeta_crudos <- "../datos/crudos"

# list.files() lista los archivos; con pattern filtramos solo los .txt
archivos <- list.files(carpeta_crudos, pattern = "\\.txt$", full.names = TRUE)

# Veamos los nombres tal cual están: desprolijos, con espacios y mayúsculas
basename(archivos)
```

Fijate los nombres: `Nota 1 (copia).txt`, `NOTA_2.txt`, `nota3 FINAL.txt`.
Mayúsculas, espacios, paréntesis, numeración inconsistente. Un caos típico de
una carpeta real.

## El prompt

Esto es lo que le pediríamos a la IA, en lenguaje natural, como si le
explicáramos la tarea a un colega que sabe programar:

> "Tengo una carpeta con varios archivos `.txt` de notas de prensa que están
> sucios. Necesito un script en R que recorra TODOS los `.txt` de la carpeta
> `../datos/crudos/`, que a cada uno le saque los restos de HTML (las etiquetas
> como `<p>` y las entidades como `&nbsp;` y `&amp;`), que colapse los espacios
> de más en uno solo y que elimine las líneas vacías que sobran. Que guarde los
> resultados limpios en una carpeta nueva `./salida/`, renombrados con el patrón
> `nota_01.txt`, `nota_02.txt`, etcétera. **Importante: no quiero que pise los
> archivos originales.** Comentá el código en español."

## El código que la IA nos devolvió

Lo primero: una función que recibe un texto sucio y devuelve uno limpio. La
separamos del resto porque así el criterio de limpieza queda en UN solo lugar,
clarito y revisable.

```{r}
# Esta función concentra TODO el criterio de limpieza.
# Recibe un vector de líneas de texto y devuelve el texto ya prolijo.
limpiar_texto <- function(lineas) {
  # Unimos todas las líneas en un solo bloque para trabajar más cómodo
  texto <- str_c(lineas, collapse = "\n")

  # 1) Sacamos las etiquetas HTML: todo lo que va entre < y >
  texto <- str_replace_all(texto, "<[^>]+>", " ")

  # 2) Reemplazamos las entidades HTML más comunes por su equivalente
  texto <- str_replace_all(texto, "&nbsp;", " ")  # espacio
  texto <- str_replace_all(texto, "&amp;", "&")   # ampersand
  texto <- str_replace_all(texto, "&lt;", "<")
  texto <- str_replace_all(texto, "&gt;", ">")

  # 3) Colapsamos cualquier corrida de espacios o tabs en un solo espacio
  texto <- str_replace_all(texto, "[ \t]+", " ")

  # 4) Sacamos espacios al principio y al final de cada línea
  texto <- str_replace_all(texto, "(?m)^ +| +$", "")

  # 5) Colapsamos las líneas vacías repetidas: nunca más de un salto doble
  texto <- str_replace_all(texto, "\n{2,}", "\n")

  # 6) Recortamos espacios y saltos sueltos al principio y final de todo
  str_trim(texto)
}
```

Ahora el script que recorre la carpeta, aplica la función a cada archivo y
guarda el resultado renombrado. Acá está el corazón de la automatización: el
bucle que hace de una lo que harías a mano archivo por archivo.

```{r}
# Definimos la carpeta de salida (relativa a esta carpeta de la sesión).
# OJO: esta carpeta NO existe todavía; la creamos desde el código al correr.
# Por eso no se versiona: es un resultado, no una fuente. (Va en .gitignore.)
carpeta_salida <- "./salida"

# dir.create la crea; showWarnings = FALSE evita el aviso si ya existía
dir.create(carpeta_salida, showWarnings = FALSE)

# Recorremos cada archivo con su índice (seq_along nos da 1, 2, 3, ...)
for (i in seq_along(archivos)) {

  # Leemos el archivo crudo línea por línea
  lineas <- readLines(archivos[i], encoding = "UTF-8", warn = FALSE)

  # Aplicamos nuestra función de limpieza
  texto_limpio <- limpiar_texto(lineas)

  # Armamos el nombre nuevo con el patrón nota_01, nota_02, ...
  # sprintf("%02d", i) rellena con cero a la izquierda: 1 -> "01"
  nombre_nuevo <- sprintf("nota_%02d.txt", i)
  ruta_destino <- file.path(carpeta_salida, nombre_nuevo)

  # Escribimos el texto limpio en la carpeta de salida.
  # Como escribimos en OTRA carpeta, los originales quedan intactos.
  writeLines(texto_limpio, ruta_destino, useBytes = TRUE)

  # Avisamos por consola qué pasó con cada archivo (rastro de lo hecho)
  cat("Limpié", basename(archivos[i]), "->", nombre_nuevo, "\n")
}
```

## Qué hace y cómo lo validamos

El script hizo, en segundos, lo que vos harías abriendo cada archivo,
borrando etiquetas y guardando con otro nombre. Pero **automatizar no es confiar
a ciegas.** Validar es parte del trabajo, no un extra. Veamos qué quedó.

```{r}
# Listamos lo que se generó en la carpeta de salida
list.files(carpeta_salida)
```

Tres archivos con nombres consistentes. Ahora abrimos uno para ver el contenido
limpio:

```{r}
# Leemos el primer archivo limpio y lo mostramos
cat(readLines(file.path(carpeta_salida, "nota_01.txt"), warn = FALSE), sep = "\n")
```

Y comparemos con el original para confirmar que la limpieza hizo lo que
queríamos: que ya no haya `<p>`, ni `&nbsp;`, ni `&amp;`, ni espacios de más.

```{r}
# Comparación lado a lado: contamos cuántos restos de HTML quedan
# en los originales vs. en los limpios. Si limpió bien, los limpios dan 0.
contar_basura <- function(rutas) {
  sapply(rutas, function(r) {
    txt <- str_c(readLines(r, warn = FALSE), collapse = "\n")
    # Sumamos cuántas etiquetas y entidades HTML aparecen
    str_count(txt, "<[^>]+>|&nbsp;|&amp;")
  })
}

cat("Restos de HTML en los ORIGINALES:\n")
print(contar_basura(archivos))

cat("\nRestos de HTML en los LIMPIOS:\n")
print(contar_basura(list.files(carpeta_salida, full.names = TRUE)))
```

Si los originales tienen números mayores a cero y los limpios dan todos cero,
la limpieza funcionó. Esa comparación es tu validación: no creés que limpió,
lo **comprobás**. Y como los originales siguen ahí con su basura, sabés que no
los tocamos.

## Opcional: juntar todo en un solo CSV

A veces no querés tres archivos sueltos sino una tabla con todo junto, lista
para analizar en la próxima sesión. Pasemos el corpus limpio a un único CSV con
una fila por nota.

```{r}
#| message: false
#| warning: false

library(readr)   # para escribir el CSV
library(tibble)  # para armar la tabla

# Listamos los archivos limpios
limpios <- list.files(carpeta_salida, pattern = "\\.txt$", full.names = TRUE)

# Armamos una tabla: una fila por archivo, con su id y su texto completo
corpus <- tibble(
  id = basename(limpios),
  texto = sapply(limpios, function(r) {
    str_c(readLines(r, warn = FALSE), collapse = " ")
  })
)

# Guardamos el CSV en la carpeta de salida
write_csv(corpus, file.path(carpeta_salida, "corpus_limpio.csv"))

# Lo miramos para confirmar
corpus
```

Ahora tenés una tabla limpia, con un identificador prolijo por nota y el texto
listo para contar palabras, buscar términos o lo que venga. Pasamos de una
carpeta caótica a un dataset ordenado, y todo el proceso quedó escrito y
repetible.

## Para jugar

Probá pedirle a la IA estas variaciones y mirá cómo cambia el resultado:

1. **"Agregá una columna `largo` al CSV con la cantidad de caracteres de cada
   nota, y ordená la tabla de la más larga a la más corta."** Te sirve para ver
   de un vistazo qué notas tienen más texto.

2. **"Antes de guardar, hacé que el script avise si alguna nota quedó vacía
   después de limpiar (por ejemplo, si era pura basura HTML)."** Esto te protege
   de un error silencioso: que un archivo se "limpie" hasta quedar en nada y vos
   no te enteres.
