---
title: "Sesión 7 — Buenas prácticas y validación: no le creas a la IA sin chequear"
lang: es
format: html
---

## Por qué esta es, quizá, la sesión más importante

Mirá, llegamos a la sesión que más me importa de todo el curso. Y no es por capricho.

En las sesiones anteriores le pedimos código a la IA y, casi siempre, "funcionó":
corrió, no tiró error, nos devolvió un número, un gráfico, una tabla. Y ahí está
la TRAMPA. Que un código corra NO significa que esté bien. Significa apenas que
no se rompió. Son dos cosas completamente distintas.

Cuando vos investigás un conflicto portuario, una huelga, la prensa de una época,
cada número que reportás es una afirmación sobre el pasado. Si decís "la palabra
*paro* aparece 30 veces en la prensa", eso es un dato que alguien va a citar, que
va a entrar en tu argumento, que va a sostener una conclusión. Si ese 30 está mal
porque el código contó de más, tu argumento se construye sobre arena.

La IA se equivoca. Alucina funciones que no existen. Escribe código plausible que
hace algo SUTILMENTE distinto de lo que pediste. Y lo hace con una seguridad
absoluta, sin avisarte. El rigor no lo pone la herramienta: lo ponés vos, que sos
quien investiga. Hoy aprendemos a desconfiar con método.

> Trabajamos sobre `../datos/notas_prensa.csv`, un corpus SINTÉTICO (ficticio)
> de 22 notas que narran un conflicto en plantas pesqueras: tensión, asamblea,
> paro, negociación y acuerdo. Es chico A PROPÓSITO: con 22 notas todavía podés
> validar a mano. Esa es justamente la idea de hoy.

## Primero, cargamos el corpus y lo miramos

Antes de validar nada, tenemos que poder VER los datos. Validar a ciegas no es
validar.

```{r}
#| message: false
#| warning: false

# Cargamos las librerías del tidyverse para manipular datos y texto
library(readr)
library(dplyr)
library(stringr)

# Leemos el corpus de notas de prensa (ruta relativa desde esta carpeta)
notas <- read_csv("../datos/notas_prensa.csv")

# ¿Cuántas notas tenemos y qué columnas?
dim(notas)
names(notas)
```

```{r}
# Miramos las primeras filas para entender con qué trabajamos
notas |>
  select(id, fecha, titular) |>
  head(5)
```

22 notas, columnas claras. Bien. Tenemos el terreno bajo control.

## El prompt: el pedido que le hicimos a la IA

Imaginá que queremos saber cuántas veces aparece la palabra **paro** en los textos
del corpus, para medir la intensidad del conflicto a lo largo del tiempo. Le
escribimos a la IA algo como esto:

> "Tengo un data frame en R llamado `notas` con una columna `texto`. Contá cuántas
> veces aparece la palabra *paro* en todos los textos y devolveme el total."

## El código "que la IA nos devolvió"

Y la IA, servicial, nos devolvió esto. Léelo despacio, como si fueras a corregir
el trabajo de otra persona:

```{r}
# --- VERSIÓN DE LA IA (¡ATENCIÓN: tiene un error sutil!) ---

# Cuenta cuántas veces aparece "paro" en cada texto y suma el total
total_paro_ia <- sum(str_count(notas$texto, "paro"))

total_paro_ia
```

Nos da un número. Corre sin error. Se ve perfecto. Y si lo copiás y lo pegás en
tu artículo, estás reportando un dato MAL.

## Cómo detectamos el problema (esto es lo que hay que aprender)

¿Cómo nos damos cuenta? No por intuición mágica, sino con TRES movimientos
concretos que podés repetir siempre.

### Movimiento 1: leer el código crítico, no solo correrlo

La línea clave es `str_count(notas$texto, "paro")`. La pregunta honesta es:
¿qué busca exactamente `str_count`? Busca el PATRÓN `"paro"` como subcadena, es
decir, esa secuencia de letras AUNQUE esté metida adentro de otra palabra.

Pensá qué palabras de un texto sobre conflictos contienen la cadena `paro`:
**partici*paro*n** (participaron), **am*paro*** (amparo), **dis*paro***
(disparo), **re*paro*** (reparo)... Todas esas suman al conteo sin ser la
palabra *paro*. En NUESTRO corpus, la que se cuela es **participaron**.

### Movimiento 2: validar a mano un caso sobre el corpus chico

Acá está la ventaja de un corpus de 22 notas: podemos chequear de verdad. Vamos
a buscar QUÉ textos contienen la cadena "paro" y mirarlos con nuestros ojos.

```{r}
# Traemos las filas donde aparece la cadena "paro" y vemos el texto completo
sospechosos <- notas |>
  filter(str_detect(texto, "paro")) |>
  select(id, texto)

sospechosos
```

```{r}
# Para el ojo humano: marcamos en cada texto los pedazos que matchean "paro"
# str_extract_all nos devuelve TODOS los fragmentos que la máquina contó como "paro"
str_extract_all(notas$texto, "\\w*paro\\w*") |>
  unlist() |>
  unique()
```

¿Ves? Entre los matches aparece **participaron**, que NO es la palabra *paro*
del conflicto sindical: es el verbo *participar* en pasado. La máquina la contó
igual. El número estaba inflado. (En otros corpus se te van a colar *amparo*,
*disparo*, *reparo*: el problema es siempre el mismo, la búsqueda por subcadena.)

### Movimiento 3: comparar conteos

Ahora contemos bien y comparemos. La diferencia es la prueba del delito.

## La versión corregida: buscar la PALABRA completa

El arreglo es decirle a la máquina "quiero la palabra *paro*, no la cadena de
letras". En expresiones regulares, los límites de palabra se escriben `\\b`.

```{r}
# --- VERSIÓN CORREGIDA ---

# \\b marca un "límite de palabra": antes y después de "paro" no puede haber letra.
# Además normalizamos a minúsculas por si hubiera "Paro" al inicio de una oración.
patron <- "\\bparo\\b"

total_paro_ok <- notas$texto |>
  str_to_lower() |>
  str_count(patron) |>
  sum()

total_paro_ok
```

```{r}
# La prueba del delito: cuántas coincidencias de más contaba la versión de la IA
data.frame(
  version_ia      = total_paro_ia,
  version_correcta = total_paro_ok,
  diferencia      = total_paro_ia - total_paro_ok
)
```

Esa `diferencia` son las palabras que la versión ingenua contó de más. Si fuera
cero, igual el chequeo valió la pena: ahora SABÉS que está bien, no lo SUPONÉS.

## Segundo peligro: la función que no existe (alucinación)

Hay un error todavía más traicionero: la IA inventa funciones que SUENAN
perfectas pero no existen. A esto le decimos *alucinación*. Por ejemplo, podría
decirte con total seguridad: "usá `str_count_words()` para contar palabras
completas". Suena lógico, ¿no? El problema es que **esa función no existe** en
`stringr`.

¿Cómo se valida esto en dos segundos? Preguntándole a R, no a la IA:

```{r}
#| error: true

# ¿Existe la función que la IA me sugirió? Le preguntamos directamente a R.
exists("str_count_words")
```

Devuelve `FALSE`. No existe. La regla es simple: **antes de confiar en una
función, verificá que exista de verdad** con `?nombre_funcion` en la consola, o
con `exists("nombre_funcion")`, o leyendo la documentación del paquete. Si la IA
te nombra una función, esa es una afirmación que tenés que comprobar, no creer.

## Cómo documentar para que esto sea reproducible

Encontraste el error, lo corregiste, validaste. Falta el último paso, el que
diferencia un cálculo casero de un resultado de investigación: dejar constancia
de QUÉ hiciste, con QUÉ datos y CÓMO se vuelve a correr. Si dentro de seis meses
(o un colega, o un evaluador) no puede reproducir tu número, el número no vale.

Una buena nota de reproducibilidad responde tres preguntas: qué datos, qué
versiones, cómo correr.

```{r}
# --- NOTA DE REPRODUCIBILIDAD ---
# Qué hace este script: cuenta apariciones de la PALABRA "paro" (no subcadenas)
#   en la columna 'texto' del corpus de prensa, normalizando a minúsculas.
# Datos: ../datos/notas_prensa.csv (corpus SINTÉTICO, 22 notas, conflicto pesquero).
# Cómo correr: abrir este .qmd en RStudio y hacer "Render", o ejecutar las celdas
#   en orden de arriba hacia abajo. Requiere: readr, dplyr, stringr.

# Dejamos registro de las versiones con las que ESTE resultado fue calculado.
# Si alguien obtiene otro número, lo primero a revisar son estas versiones.
sessionInfo()
```

Ese `sessionInfo()` es oro: deja por escrito tu versión de R y de cada paquete.
Pegalo en un apéndice, en un README, en una nota al pie. Es barato y te salva.

## Que hace y cómo lo validamos (resumen del método)

Repasemos el método, porque es lo que te llevás de hoy:

1. **Leé el código crítico**, no solo lo corras. La línea que produce tu número
   es la que más atención merece.
2. **Validá a mano sobre el corpus chico**: buscá los casos, miralos con tus
   ojos, comprobá un ejemplo concreto.
3. **Compará conteos**: la versión ingenua contra la corregida. La diferencia te
   muestra el error.
4. **Verificá que las funciones existan**: `exists()`, `?funcion`, la doc. No
   creas en funciones por cómo suenan.
5. **Documentá**: qué datos, qué versiones, cómo correr. Reproducibilidad o no
   es investigación.

## Para jugar

Probá pedirle a la IA estas variaciones y validá cada resultado con el método de
arriba:

1. "Contá ahora la palabra *huelga* y la palabra *acuerdo* por separado, usando
   límites de palabra, y mostrame las dos al lado." (Fijate si vuelve a usar
   `\\b` o si recae en la búsqueda por subcadena.)
2. "Revisá este código y decime qué puede salir mal antes de que lo use." Pegale
   la versión ingenua del principio y mirá si DETECTA el problema del *amparo*.
   A veces lo encuentra; a veces no. Por eso el chequeo final siempre es tuyo.
