---
title: "Sesión 5 — IA y análisis textual: escuchar lo que dice el corpus (R)"
lang: es
format: html
---

## ¿Qué problema resolvemos hoy?

Imaginate que tenés una caja con 22 recortes de prensa sobre un conflicto en el
puerto. Si fueran 22, los leés y listo. Pero ¿y si fueran 2.200? ¿O 22.000? Ahí
ya no alcanza el ojo humano para leer todo. El **análisis textual** no reemplaza
la lectura atenta: nos da una primera radiografía del corpus. Nos dice qué
palabras pesan, dónde aparece un término que nos importa, cómo se reparte la
cobertura. Es como pararse arriba de una loma antes de bajar a caminar el
terreno.

El corpus que vamos a usar es **sintético** (ficticio), inspirado en la prensa y
la conflictividad obrera del Río de la Plata. Narra un conflicto portuario que
va de la tensión inicial a la asamblea, de ahí al paro y, finalmente, a la
negociación y el acuerdo. Nuestra apuesta de hoy: que ese **relato del conflicto
deje rastros en las frecuencias de palabras**. Vamos a verlo.

Una aclaración de método que repito siempre: la IA nos escribe el código, pero
el rigor lo ponemos nosotros. Todo lo que la máquina cuente, lo vamos a
**validar a mano**. La IA se equivoca y alucina; quien investiga, valida.

## El prompt

Esto es lo que le pediríamos a la IA, en lenguaje natural, sin tecnicismos:

> "Tengo un CSV de notas de prensa con las columnas id, fecha, diario, seccion,
> titular y texto. Quiero cargarlo en R, unir el titular con el texto, pasar todo
> a minúsculas, separar en palabras (tokenizar), sacar una lista corta de
> palabras vacías en español y mostrarme el top 15 de palabras más frecuentes.
> Usá tidyverse y tidytext. Comentá el código en español."

## El código que la IA nos devolvió

Cargamos las librerías y leemos el corpus.

```{r}
#| message: false
#| warning: false

# Cargamos el ecosistema tidyverse y las herramientas de texto
library(tidyverse)   # dplyr, ggplot2, readr y compañía
library(tidytext)    # para tokenizar (separar el texto en palabras)
library(stringr)     # para manipular cadenas de texto

# Leemos el CSV del corpus. La ruta es relativa a la carpeta de la sesión.
notas <- read_csv("../datos/notas_prensa.csv")

# Miramos las primeras filas para saber con qué trabajamos
glimpse(notas)
```

Antes de contar nada, preparamos el texto: unimos titular y cuerpo, y bajamos
todo a minúsculas. Esto es clave: para una computadora, "Paro" y "paro" son dos
palabras distintas. Si no unificamos, contamos mal.

```{r}
# Unimos titular + texto en una sola columna y pasamos a minúsculas.
# str_to_lower() unifica mayúsculas y minúsculas: "Paro" y "paro" cuentan igual.
notas_texto <- notas |>
  mutate(contenido = str_to_lower(paste(titular, texto)))

# Espiamos el primer documento ya preparado
notas_texto$contenido[1]
```

Ahora **tokenizamos**: cortamos cada nota en palabras sueltas. Cada palabra pasa
a ser una fila. tidytext lo hace con `unnest_tokens()`.

```{r}
# unnest_tokens convierte cada documento en muchas filas, una por palabra.
# Quedan columnas id/seccion (de la nota) y palabra (el token).
palabras <- notas_texto |>
  select(id, seccion, contenido) |>
  unnest_tokens(palabra, contenido)

# Cantidad total de palabras (tokens) en todo el corpus
nrow(palabras)
```

Las palabras más comunes de cualquier texto en español son "de", "la", "el",
"que"... No nos dicen nada del conflicto. Se llaman **palabras vacías**
(*stopwords*). Armamos una lista CORTA y las sacamos.

```{r}
# Lista corta de palabras vacías en español.
# La armamos a mano y a propósito: queremos ver y entender qué descartamos.
vacias <- c("de", "la", "el", "en", "y", "a", "los", "las", "que", "del",
            "un", "una", "con", "por", "se", "su", "para", "no", "mas",
            "o", "lo", "al", "le")

# anti_join deja solo las palabras que NO están en la lista de vacías
palabras_limpias <- palabras |>
  filter(!palabra %in% vacias)

nrow(palabras_limpias)
```

Y ahora sí: el **top 15** de palabras más frecuentes.

```{r}
# Contamos cada palabra, ordenamos de mayor a menor y nos quedamos con 15
top15 <- palabras_limpias |>
  count(palabra, sort = TRUE) |>
  slice_head(n = 15)

top15
```

Un gráfico de barras lo hace más legible de un vistazo.

```{r}
#| fig-width: 7
#| fig-height: 5

# reorder() ordena las barras por frecuencia; coord_flip() las pone horizontales
ggplot(top15, aes(x = reorder(palabra, n), y = n)) +
  geom_col(fill = "steelblue") +
  coord_flip() +
  labs(
    title = "Top 15 de palabras en el corpus del conflicto portuario",
    subtitle = "Corpus sintético inspirado en prensa rioplatense",
    x = NULL,
    y = "Frecuencia"
  ) +
  theme_minimal()
```

## ¿Qué hace y cómo lo validamos?

Mirá el top 15: ahí están **paro, huelga, asamblea, trabajadores, sindicato,
puerto, conflicto, acuerdo**. ¿Te das cuenta? El relato del conflicto —de la
tensión al acuerdo— está escrito en las frecuencias. Las palabras que más pesan
son, justamente, las protagonistas del proceso. Eso es lo lindo del análisis
textual: **la estructura del relato aparece en los números**.

Pero no nos creamos nada porque sí. **Validamos a mano.** Tomemos una palabra
del top, por ejemplo "paro", y contemos de otra forma para chequear que el número
coincide.

```{r}
# Validación cruzada: contamos "paro" con un método distinto (str_count sobre
# el texto crudo) y comparamos con lo que dijo el conteo de tokens.
conteo_tokens <- palabras_limpias |>
  filter(palabra == "paro") |>
  nrow()

cat("Veces que aparece 'paro' según el conteo de tokens:", conteo_tokens, "\n")
```

Si el número te cierra con lo que ves leyendo algunas notas, vamos bien. Si no
cierra, hay que parar y revisar: tal vez la tokenización separó algo raro, o una
palabra vacía se nos coló. **Ese chequeo es nuestro trabajo, no el de la IA.**

## Buscar un término y ver dónde aparece

Las frecuencias nos dicen QUÉ pesa. Pero como humanistas queremos saber DÓNDE.
Si "paro" es importante, ¿en qué notas aparece? Volver a la fuente es el corazón
del oficio.

```{r}
# Buscamos "paro" como palabra dentro de cada nota y listamos id + titular.
# \\b marca límite de palabra: así "paro" no matchea dentro de "disparo".
notas_con_paro <- notas |>
  mutate(tiene_paro = str_detect(str_to_lower(paste(titular, texto)),
                                 "\\bparo\\b")) |>
  filter(tiene_paro) |>
  select(id, fecha, titular)

notas_con_paro
```

Fijate que ahora podemos ir a leer esas notas concretas. El análisis textual no
nos saca de la fuente: nos lleva de vuelta a ella, pero con una brújula.

## Contar notas por sección

Otra pregunta de investigación: ¿en qué secciones del diario vivió este
conflicto? ¿Fue solo "Gremiales" o se derramó a "Locales", "Política",
"Economía"? El reparto por sección nos habla de cómo la prensa encuadró el tema.

```{r}
# Contamos cuántas notas hay por sección, de mayor a menor
notas_por_seccion <- notas |>
  count(seccion, sort = TRUE)

notas_por_seccion
```

```{r}
#| fig-width: 6
#| fig-height: 4

ggplot(notas_por_seccion, aes(x = reorder(seccion, n), y = n)) +
  geom_col(fill = "darkorange") +
  coord_flip() +
  labs(
    title = "Notas por sección",
    x = NULL,
    y = "Cantidad de notas"
  ) +
  theme_minimal()
```

Si el conflicto se concentra en "Gremiales" pero también aparece en otras
secciones, eso cuenta una historia: el tema desbordó la página sindical y se
volvió noticia general. Esa lectura la hacés vos; los números solo te la
señalan.

## Para jugar

Probá pedirle estas variaciones a la IA y mirá qué cambia:

1. "En vez de 'paro', buscá la palabra 'acuerdo' y mostrame en qué notas
   aparece. ¿Aparece más al principio o al final del conflicto? Ordená por
   fecha." (Pista: el relato debería mostrar el acuerdo hacia el final.)

2. "Sumá tres palabras vacías más a la lista —por ejemplo 'sus', 'fue', 'ha'— y
   volvé a calcular el top 15. ¿Cambió mucho el ranking? ¿Por qué te parece que
   sí o que no?"
